臺灣板橋地方法院民事判決　　　　　　　96年度訴字第1325號
原　　　告　丁○○
　　　　　　丙○○
共　　　同
訴訟代理人　陳志斌律師
被　　　告　甲○○
訴訟代理人　劉錦隆律師
上列當事人間請求返還不當得利事件，本院於民國96年11月20日
言詞辯論終結，判決如下：
    主  文
原告之訴及假執行之聲請均駁回。
訴訟費用由原告負擔。
    事實及理由
一、本件原告起訴主張：
（一）緣被告於84年10月6 日與訴外人林清鐓就臺北縣五股鄉○
      ○○段北勢坑小段367之8地號土地（以下簡稱：系爭土地
      ）簽訂土地租賃契約，期限為85年1 月1 日至90年12月31
      日止。而被告及訴外人林清鐓復與訴外人乙○○簽訂協議
      書，由上開兩份契約意旨所示，被告等3 人乃合作經營開
      發墓地使用，惟該土地租賃契約第9 條雖約定僅得使用為
      墓地，不得移轉所有權，但其後協議書第3 條卻已約定包
      括土地出售在內。
（二）查原告於85年間因家人去世急於尋覓墓地，被告遂於85年
      3 月8 日與訴外人林清鐓簽訂全權委託書，代為出售其所
      有系爭土地，嗣雙方於85年4 月8 日簽立不動產買賣契約
      ，有關將來墓地出入道路問題，林清鐓及被告均表示通路
      無問題，是有「墓地使用必經路程，同意原告等均有通行
      權利」之約定。惟原告等自始不知墓地之通行道路，除須
      經過林清鐓之其他土地外，尚須經過第三人之土地，林清
      鐓與被告等亦未明白告知，且原告對林清鐓與被告簽訂之
      土地租賃契約及全權委託書，以及被告、林清鐓及乙○○
      簽訂之協議書等均不知情。又原告買受上開土地後，突有
      訴外人乙○○向原告等索取以墓地通行通路費為名之佣金
      ，經質問於被告、林清鐓，其等雖參與協商，後因原告急
      於辦理喪事，其等要原告先行支付乙○○新臺幣（下同）
      1,000,000 元，乙○○收受後簽立覺書予原告。
（三）按「債之清償，得由第三人為之。但當事人另有訂定或依
      債之性質不得由第三人清償者，不在此限。第三人之清償
      ，債務人有異議時，債權人得拒絕其清償。但第三人就債
      之履行有利害關係者，債權人不得拒絕」、「就債之履行
      有利害關係之第三人為清償者，於其清償之限度內承受債
      權人之權利，但不得有害於債權人之利益」，民法第311
      條、第312 條分別定有明文。經查，被告向林清鐓承租系
      爭土地經營墓地出租與買賣，上開2 人再與訴外人乙○○
      簽訂協議書，約定自乙○○住處直通承租土地之銜接道路
      通行權，乙○○願負完全通行之責，但承租土地一經轉租
      出售，被告須按出售坪數以每坪6,000 元給付乙○○勞務
      佣金，已如前述。而原告等買受上開土地500 坪為墓地，
      被告自應給付乙○○約定之勞務佣金，原告等基於利害關
      係第三人立場，代被告支付前揭佣金，依上開民法規定，
      原告等於代為清償限度內承受債權人乙○○之權利，自得
      向被告請求給付1,000,000 元。
（四）聲明：1.被告應給付原告1,000,000 元，及自起訴狀繕本
      送達之翌日起至清償日止，按年息5 ﹪計算之利息；2.原
      告願供擔保，請准宣告假執行。
二、被告則以：
（一）查被告與訴外人林清鐓及乙○○簽訂之協議書，係約定被
      告向林清鐓所承租之土地經被告轉租或出售時，應以每坪
      6,000 元計算勞務佣金予乙○○。惟被告承租土地後，即
      因林清鐓之共有人即林清鐓之弟反對，林清鐓未提出與共
      有人分割或分管之契約，致被告與林清鐓之租約無法執行
      ，雙方乃解除契約，由林清鐓將押金退還被告。而本件原
      告係向林清鐓購買土地，並非向被告購買或承租，被告自
      無給付乙○○勞務佣金之必要。又乙○○因向原告收取買
      路錢，恐涉不法，其所為證言自不實在。
（二）次查，被告承攬原告造墓工程後，因乙○○出面阻止原告
      通行，乃陪同原告與乙○○協調，且原告與乙○○協調後
      ，又將其造墓工程轉由乙○○承包，被告因而與原告解約
      ，則原告給付過路費1,000,000 元予乙○○，並非代被告
      清償債務，自無由被告負擔之理。況被告未向原告等宣稱
      墓地通行無問題，亦未與林清鐓、乙○○合作經營開發墓
      地使用，足證林清鐓出賣系爭土地予原告，以及乙○○向
      原告收取上開金額等情，均與被告無涉等語，資為抗辯。
（三）聲明：1.原告之訴及其假執行之聲請均駁回；2.如受不利
      判決，被告願供擔保請准宣告免為假執行。
三、原告主張於85年間因家人去世急於尋覓墓地，原告買受上開
    土地後，嗣有訴外人乙○○向原告等索取以墓地通行通路費
    為名之佣金，經質問於被告、林清鐓，其等雖參與協商，後
    因原告急於辦理喪事，原告即先行支付訴外人乙○○1,000,
    00 0元等情，業據原告提出84年10月6 日林清鐓與被告簽訂
    之土地租賃契約、84年10月6 日被告與林清鐓及乙○○等簽
    立之協議書、85年3 月8 日被告與林清鐓簽訂之土地出售「
    全權委託書」、85年4 月8 日原告與林清鐓簽訂之不動產買
    賣契約書、85年4 月30日乙○○簽立之「覺書」等影本各一
    份為證，並經證人乙○○到庭證述上情明確，是堪信原告此
    部分之主張為真實。
四、再原告另主張其等買受上開土地500 坪為墓地，被告自應給
    付訴外人乙○○約定之勞務佣金，原告等基於利害關係第三
    人立場，代被告支付前揭佣金，依民法第311 條、第312 條
    之規定，原告等於代為清償限度內承受債權人乙○○之權利
    ，自得向被告請求給付1,000,000 元等語，被告則以前開情
    詞資為抗辯，是所應審究者，為原告依民法第311 條、第31
    2 條之規定，向被告請求給付1,000,000 元有無理由之問題
    ，茲敘述如下。
（一）按就債之履行有利害關係之第三人為清償者，於其清償之
      限度內承受債權人之權利，但不得有害於債權人之利益，
      民法第312 條定有明文。即民法第312 條所稱之第三人承
      受債權人之權利係一種法律規定之債權移轉，該第三人為
      清償後，即得按其清償之限度，居於債權人之地位，逕以
      自己名義代位行使原債權人之權利，無待乎債權人之再行
      移轉，但第三人欲代位行使債權人之權利，應以該第三人
      有清償債務之事實做為其承受債權人權利之前提要件，換
      言之，即必須由第三人基於為債務人清償之目的以自己之
      名義直接向債權人清償，方屬第三人清償之情形。且第三
      人清償既由債務人以外之第三人清償債務人之債務，則第
      三人對於該債務非為自己之債務，應有認識，因此第三人
      清償，應於清償時表明債務人為孰，以資辨別其係就他人
      之債務而為清償，是以第三人清償則不惟須認識其所清償
      之債務係他人之債務，其須經債權人受領之債務更須表明
      之，俾債權人知所受領。
（二）則查，本件原告係主張其等於85年間因家人去世急於尋覓
      墓地，被告則於85年3 月8 日與訴外人林清鐓簽訂全權委
      託書，代為出售其所有系爭土地，嗣雙方於85年4 月8 日
      簽立不動產買賣契約，而原告買受上開土地後，訴外人乙
      ○○嗣向原告等索取以墓地通行通路費為名之佣金，經質
      問於被告、林清鐓，其等雖參與協商，後因原告急於辦理
      喪事，其等要原告先行支付訴外人乙○○1,000,000 元，
      乙○○收受後簽立覺書予原告等情，是原告既自陳係因辦
      理自家喪事須通行之用，而支付支付訴外人乙○○1,000,
      000 元之佣金費用，故本件與前揭說明之民法第312 條規
      定之第三人清償之情形不同，是本件情形應非屬第三人清
      償制度相關規定所欲規範之範圍。而原告又無法舉證證明
      其所為之清償係代被告為清償或債權人知悉其係代被告為
      清償等事宜，難以證明原告之清償係為被告清償債務之意
      思，顯見原告所為本件債之清償，純粹係基於自己債務之
      履行，並非居於債之關係之第三人角色至灼，從而，原告
      援引民法第312 條起訴主張被告清償如起訴聲明，尚乏所
      據。
（三）至原告以其向債權人清償債為由，主張依民法第197 條第
      2 項請求被告返還其所得利益云云。惟按原告既係基於自
      己之債務之意思而為清償，已如前述，縱其事後認應係被
      告之債務，惟此亦係屬非債務人誤他人之債務為自己之債
      務，即誤償他人之債之情形，而於此情形下，原告本無為
      被告清償債務之意思，不成立第三人之清償，則被告即債
      務人之債務並未消滅，難謂被告即受有何利益，其受利益
      者應係債權人即債權人乙○○，是原告依不當得利之規定
      ，請求被告返還其所得利益，尚屬無據。
五、綜上而論，原告依民法第312 條規定、民法第197 條第2 項
    之規定，請求被告給付原告原告1,000,000 元，及自起訴狀
    繕本送達之翌日起至清償日止，按年息5 ﹪計算之利息，自
    屬於法無據，為無理由，應予駁回。至原告既受敗訴判決，
    其假執行之聲請即失所依據，應併予駁回
六、本件論證已臻明確，兩造其餘之攻擊、防禦方法，於判決結
    果已無影響，無一一論述之必要，併此敘明。
七、據上論結，原告之訴為無理由，依民事訴訟法第78條，判決
    如主文。
中　　華　　民　　國　　96　　年　　12　　月　　14　　日
                  民事第三庭    法　官　邱靜琪
以上正本係照原本作成
如對本判決上訴，須於判決送達後20日內向本院提出上訴狀
中　　華　　民　　國　　96　　年　　12　　月　　14　　日
                                書記官　白俊傑
